最高法院刑事判決　　　　　　　一○○年度台非字第三四二號
上　訴　人　最高法院檢察署檢察總長
被　　　告　黃炳元
上列上訴人因被告違反毒品危害防制條例案件，對於台灣板橋地
方法院中華民國九十八年十二月二十九日第一審確定判決（九十
八年度訴字第四四三０號，起訴案號：台灣板橋地方法院檢察署
九十八年度毒偵字第六八二八號），認為違背法令，提起非常上
訴，本院判決如下：
    主  文
原判決撤銷。
黃炳元施用第一級毒品，處有期徒刑柒月。又施用第二級毒品，
處有期徒刑肆月。應執行有期徒刑捌月。
    理  由
非常上訴理由稱：「一、按判決不適用法則或適用不當者，為違
背法令，刑事訴訟法第三百七十八條定有明文。又刑法第四十七
條第一項規定受徒刑之執行完畢，或一部之執行而赦免後，五年
以內故意再犯有期徒刑以上之罪者，為累犯，加重本刑至二分之
一。而事實審法院對被告有無累犯之事實，應否適用累犯規定，
屬法院認定事實與適用法律之基礎，自應依職權調查。另數罪併
罰案件之執行完畢，係指數罪定其應執行之刑，已將該應執行之
刑執行完畢而言；若其中一罪之有期徒刑先執行期滿，嗣依檢察
官聲請，法院裁定定其數罪之應執行之刑，則裁定前已先執行之
罪，因嗣後合併他罪定應執行之刑結果，檢察官所換發之執行指
揮書，係執行應執行刑，之前已執行之部分，僅應予扣除而不能
認為已執行完畢（最高法院九十八年度台非字第二六０號判決要
旨參照）。二、查被告黃炳元前於民國九十五年十二月六日，因
施用第二級毒品案件，經台灣板橋地方法院於九十六年三月三十
日以九十六年度簡字第一０七五號（下稱前案）判決判處有期徒
刑三月確定，雖先於九十六年六月十三日易科罰金執行完畢。惟
被告另於九十六年三月八日及九十六年三月十三日犯施用第一、
二級毒品罪，經台灣板橋地方法院於九十六年八月十三日以九十
六年度訴字第二四四五號判決分別判處有期徒刑一年及八月，減
為有期徒刑六月及四月，應執行有期徒刑十月，被告上訴，經最
高法院於九十八年十二月十日以九十八年度台上字第七四四二號
判決駁回被告上訴確定。與前開先執行之施用第二級毒品罪，因
合於減刑及數罪併罰而有二裁判以上，應定其應執行之刑。嗣台
灣板橋地方法院乃依檢察官之聲請，於九十九年一月十五日以九
十九年度聲減字第三號裁定，將上開先執行之施用第二級毒品罪
先予減刑為有期徒刑一月又十五日，再與上開施用第一、二級毒
品二罪，合併定其應執行刑為有期徒刑十一月確定。所定應執行
之刑於扣除前述先執行之施用第二級毒品罪之刑期三月後，於九
十九年二月二十四日發指揮書執行，刑期自一０一年五月十日起
算至一０二年一月九日始執行期滿。此有上開裁定及台灣板橋地
方法院檢察署檢察官九十九年度執減更丑字第二八號執行指揮書
、執行案件資料表在卷可稽（詳見九十九年度執減更字第二八號
執行卷）。則原判決認定被告於九十八年九月十五日及十六日分
別犯本件施用第一、二級毒品罪時，依首揭說明，被告先前已執
行之施用第二級毒品罪部分，僅應予扣除而不能認為已執行完畢
，本件犯罪並不構成累犯。乃原審法院對上情，未調查清楚，誤
認前開施用第二級毒品罪，所處有期徒刑三月，已於九十六年六
月十三日執行完畢，被告係於徒刑執行完畢五年以內，故意再犯
本件施用第一、二級毒品罪，均合於累犯之要件。因而適用毒品
危害防制條例第十條第一、二項，分別論處被告施用第一、二級
毒品二罪，並依刑法第四十七條第一項規定，均以累犯加重其刑
，各量處有期徒刑八月及五月，應執行有期徒刑十月，該累犯部
分，顯有適用法則不當及應調查之證據未予調查之違法。三、案
經確定，且對被告不利。爰依刑事訴訟法第四百四十一條、第四
百四十三條提起非常上訴，以資糾正。」等語。
本院按：刑法關於累犯之規定，以受徒刑之執行完畢，或一部之
執行而赦免後，五年以內故意再犯有期徒刑以上之罪者，為其成
立要件，此觀刑法第四十七條第一項規定甚明。又裁判確定前犯
數罪者，併合處罰之；數罪併罰，宣告多數有期徒刑者，於各刑
中之最長期以上，各刑合併之刑期以下，定其刑期，同法第五十
條、第五十一條第五款前段分別定有明文。故刑法第四十七條第
一項所謂「執行完畢」，就數罪併罰案件，係指所定之執行刑執
行完畢而言。如於定執行刑之前，有部分犯罪先行確定，而先予
執行，仍應於數罪之裁判均確定後，依刑法規定，定其應執行之
刑，俟檢察官指揮執行其應執行之刑時，再就形式上已執行部分
，予以折抵扣除，不能謂先前確定之罪，已經執行完畢。本件被
告黃炳元所犯前案雖先於九十六年六月十三日易科罰金執行完畢
。惟被告另於九十六年三月八日及九十六年三月十三日犯施用第
一、二級毒品罪，經同院九十六年度訴字第二四四五號分別判處
有期徒刑一年及八月，減為有期徒刑六月及四月，應執行有期徒
刑十月，被告上訴，經本院九十八年度台上字第七四四二號判決
駁回上訴確定。與前開先執行之施用第二級毒品罪，因合於減刑
及數罪併罰而有二裁判以上，應定其應執行之刑。嗣依檢察官之
聲請，台灣板橋地方法院九十九年度聲減字第三號裁定，乃將上
開先執行之施用第二級毒品罪先予減刑為有期徒刑一月又十五日
，再與上開施用第一、二級毒品二罪，合併定其應執行刑為有期
徒刑十一月確定。所定應執行之刑於扣除前述先執行之施用第二
級毒品罪之刑期三月後，於九十九年二月二十四日換發指揮書執
行，刑期自一０一年五月十日起算至一０二年一月九日始執行期
滿。此有上開裁定及台灣板橋地方法院檢察署檢察官九十九年度
執減更丑字第二八號執行指揮書、執行案件資料表在卷可稽。是
被告於九十八年九月十五日及十六日分別犯本件施用第一、二級
毒品罪時，前案判處之有期徒刑三月實質上並未執行完畢；依首
揭法條規定，不能論以累犯。原審未察，遽認被告所犯前開二罪
均符合累犯之要件而加重其刑（分別判處有期徒刑八月及五月）
，自有適用法則不當之違法。案經確定，且於被告不利，非常上
訴意旨執以指摘，洵有理由，應由本院將原判決撤銷，另行判決
如主文第二項所示，並定其應執行之刑，以資救濟。
據上論結，應依刑事訴訟法第四百四十七條第一項第一款，毒品
危害防制條例第十條第一項、第二項，刑法第五十一條第五款，
判決如主文。
中    華    民    國  一○○  年    十    月  二十七  日
                      最高法院刑事第十一庭
                          審判長法官  黃  正  興  
                                法官  許  錦  印  
                                法官  林  瑞  斌  
                                法官  陳  春  秋  
                                法官  謝  靜  恒  
本件正本證明與原本無異
                                      書  記  官  
中    華    民    國  一○○  年    十    月  三十一  日
                                                      Q
附錄論罪科刑法條：
毒品危害防制條例第十條
施用第一級毒品者，處六月以上五年以下有期徒刑。
施用第二級毒品者，處三年以下有期徒刑。